【裁判字號】    97,建,30
【裁判日期】    991021
【裁判案由】    給付工程款
【裁判全文】
臺灣彰化地方法院民事判決  97年度建字第30號
原      告  己○○
訴訟代理人  徐豐益律師
被      告  丙○○
訴訟代理人  乙○○
訴訟代理人  廖健智律師
複代理人    張智翔律師
複代理人    蘇文俊律師
複代理人    甲○○
上列當事人間給付工程款事件，本院於民國99年9月30日言詞辯
論終結，判決如下：
    主  文
被告應給付原告新臺幣1,515,821元及自民國97年11月15日起至
清償日止，按年息百分之5計算之利息。
訴訟費用由被告負擔。
原告提出新臺幣505,000元為被告供擔保，本判決第1、2項得假
執行。但被告如提出新臺幣1,515,821元為原告供擔保，得免假
執行。
    事實及理由
一、原告於訴狀送達後所為訴之變更，或經被告同意，或為減縮
    應受判決事項之聲明，且請求之基礎事實同一，係合於民事
    訴訟法第255條第1項第1-3款之規定，自應予准許，此程序
    事項先予敘明。
二、原告方面：
（一）主張與聲明：
    原告於民國（下同）97年4月間與被告口頭約定，由原告承
    攬被告所有，坐落南投縣埔里鎮過坑巷131號小木屋、圍籬
    、車庫及涼亭之起造興建工程（下稱系爭工程），總工程價
    款連工帶料，以實支實付計算。原告於同年4月10日開工，
    並於同年5月29日完工，期間被告除會至施工現場觀看外，
    並會與原告協調施作及設計方式，故被告對於原告施工情形
    及所用材料，知之甚詳，工程完工後，並已交付被告使用。
    原告計算系爭工程數量與金額為(1)木屋、陽台、雨遮：新臺
    幣（下同）2,624,291元、(2)車庫、水塔：125,373元、(3)涼
    亭：247, 853元、(4)圍牆：118,304元，工程價款共計3,115
    ,821元，詎被告僅於同年4月28日匯款給付600,000元、5月2
    7日匯款1,000,000元後，即拒絕付款，迄今尚欠原告1,515,
    821元（下稱系爭報酬），爰依民法第505條，請求被告應給
    付原告系爭報酬，並聲明請求：被告應給付原告1,515,821
    元及自起訴狀繕本送達翌日起至清償日止按年息5%計算之利
    息。並願供擔保，請准宣告假執行。
（二）對被告抗辯之陳述：系爭工程雖有部分外觀上之瑕疵，但
      上開瑕疵乃雙方保固的問題，這是因為木材的特性會有熱
      漲冷縮的密度問題，係無法避免之問題，惟被告於原告交
      屋後起訴前都沒有提出瑕疵的問題，這些瑕疵應該在交屋
      時就應該發現的，且被告於交屋後的這段期間都從未有請
      求原告修補的行為，可見本件之瑕疵擔保除斥期間已經經
      過，而且被告對於工程數量及金額並無爭執，可見原告買
      建的木料並非劣質木料，亦經鑑定在案，然被告卻遲遲不
      肯給付餘款即系爭報酬給原告。又被告所述給付其他小包
      的款項，原告並無計入系爭報酬等語。
三、被告則聲明請求駁回原告之訴，如受不利判決，願供擔保，
    請准宣告免假執行，抗辯稱：
（一）依民法第490條第1項規定可知，係以工作之完成及報酬之
      給付為承攬契約之必要之點，報酬則應依雙方之約定而定
      。而被告否認有與原告口頭約定總工程款連工帶料，以實
      支實付計算，實則原告於向被告承攬系爭工程之初，就向
      被告宣稱以一般小木屋之造價約每坪45,000元至50,000元
      即可完成，嗣提出簡易立面圖三紙言明可以1,600,000元
      之總價承攬小木屋結構體，另就涼亭部分則以被告前拆卸
      舊有建築物之材料委請原告進行施作，被告則另支付工資
      。至於圍籬及車庫則由原告依被告之要求施作，並採實支
      實付計算，然原告迄今尚未提出涼亭、圍籬及車庫之工料
      費用為何，被告實無從給付。惟就小木屋之工程款被告已
      分二期給付總計1,600,000元之工程款予原告。又原告於
      施工中要求被告另以現金付清原包括於上開1,600, 000元
      元工程款內，即應由原告自行支付予小包廠商之小木屋油
      漆、門窗、鷹架之工程款總計317,000元。被告亦分別於9
      7年5月下旬及6月24日支付油漆廠商廉德亮100, 000元及9
      5,100元；於97年6月1日支付門窗廠商陳春風93,000元；
      另於6月9日支付九鼎鷹架行28,900元。被告希望由原告提
      出涼亭、圍牆及車庫之工程款金額後，主張以此317,000
      元之款項與原告之請求抵銷。
（二）被告亦否認原告所提原證二單據之形式上及實質上真正，
      原告應依民事訴訟法第277條規定舉證證明其為真實。原
      告所提出上開單據或為自己單方面所製作，或為標示為廠
      商名義之估價單、銷貨單、出貨單等，且均為影本，故被
      告否認其形式上及實質上之真正。退步言之，縱上開單據
      屬實，其工料是否均用於系爭工程，無從由上開單據直接
      推論而得。又原告當庭所呈報『木屋、陽台、雨遮工資材
      料』、『圍牆工資材料』、『車庫、水塔工資材料』、『
      涼亭工資材料』計算表等資料，經被告於庭後詳細審視後
      發現，上開計算表均係原告片面製作，又無任何憑證相佐
      ，實無法證明與本案有何關聯，故就上開原告庭呈之計算
      表，被告亦否認之。
（三）系爭工程涼亭部份係原告拆卸被告舊有建築物之材料施作
      ，故此部份原告僅能請求給付工資，該工資原告請求為62
      ,500元，鑑定之工資亦為62,500元，惟原告起訴請求所列
      項目表卻將涼亭工資材料全部計算共計247,853元，故被
      告亦否認之。且系爭工程迄今尚有如被證二所示之瑕疵，
      該瑕疵均尚未改善。按承攬人完成工作，應使其具備約定
      之品質，及無減少或滅失價值，或不適於通常或約定使用
      之瑕疵，民法第492條第1項定有明文，是以，被告自得依
      民法第494條主張因系爭工程之瑕疵，應由原告請求給付
      之工程款中扣除。又兩造並無合意系爭工程保固期間1年
      之約定，所以依據民法第499條規定，系爭工程建物之瑕
      疵發現期間為5年，本件尚在此期間中，且系爭工程建物
      之瑕疵並非僅有原告所稱之外觀上之瑕疵，因為小木屋係
      一塊接著一塊建築的，因為其建材特性會熱漲冷縮的密度
      問題，現在已有鬆脫滲水之瑕疵出現，被告在會同鑑定期
      間就有請求原告修補，但並未限定期限。
四、兩造不爭執事項：
  １、系爭工程為原告向被告承攬起建完成，並已交付被告使用
      。惟兩造之承攬契約並未另行簽立書面為據。
  ２、被告曾於97年4月28日匯款600,000元、5月27日匯款1,000
      ,000元予原告作為支付系爭工程款之用。
  ３、本院委請台灣省建築師公會台中市辦事處派員會同兩造鑑
      定系爭工程施作項目、數量與金額等，並已製成鑑定報告
      書在卷可按。
五、本院得心證之理由：
１、兩造不爭執事項，並有系爭工程相片、鑑定報告書附卷可稽
    ，亦經證人即施工人員丁○○、戊○○證述施工等情在案，
    自可信為真正。
２、原告主張承攬報酬為實做實支，總工程款共計3,115,821元
    部分，被告否認，抗辯如上，意指兩造協議小木屋即以160
    萬元為總價承攬，涼亭部分則以被告前拆卸舊有建築物之材
    料進行施作，原告僅得請求工資；圍籬及車庫則由原告依被
    告之要求施作，實支實付等語。經查，系爭工程之施作鑑定
    價額，其中木屋為2,571,101元、車庫為122,699元、涼亭為
    236,154元、圍牆為118,962元，總計為3,048,916元，有前
    述鑑定報告書可據，本院衡諸本件既無兩造所簽立之契約書
    可據，則依承攬人殆無賠本承建為常理，從而，被告抗辯如
    上，木屋部分既僅為160萬元為總價承攬，屬有利於被告之
    事項，依法自應由被告舉證證明，惟就此部分，迄未見被告
    證明屬實，故被告抗辯之詞即難加採取。又系爭工程鑑定之
    項目、數量、金額比對原告提出者，殆係相近，本院審酌承
    攬人實際施作時，殆以相當於市場行情價叫貨、僱工，而委
    非類比鑑定意見可依多家訪價後採取之平均單價核算為系爭
    工程總價款之非實際情形，認原告主張之總價款既與鑑定意
    見之總價款僅相差6萬餘元，為總價款百分之2左右，且原告
    亦已提出相合之請款明細、銷貨單、出貨單、收據等資料影
    本附卷可稽，容認原告主張之總工程款共計3,115,821元係
    可加採取。此外，被告主張抵銷之支付其他小包之工程款部
    分，被告既對原告陳稱並未含於系爭報酬內未表爭執，則被
    告此部分之抵銷抗辯，亦無足採取。
３、被告抗辯系爭工程有瑕疵，已於前述鑑定時未指定期限，口
    頭請求原告修補，原告迄未修補，爰主張應鑑定瑕疵，與工
    程款抵銷部分，原告否認，陳稱，自交付系爭工程後且於鑑
    定時被告均未有通知原告應修補瑕疵之事，亦似拒絕原告修
    補，即於訴訟中請求抵銷，是有意推拖等語。按「工作有瑕
    疵者，定作人得定相當期限，請求承攬人修補之。承攬人不
    於前項期限內修補者，定作人得自行修補，並得向承攬人請
    求償還修補必要之費用。如修補所需費用過鉅者，承攬人得
    拒絕修補，前項規定，不適用之。」、「承攬人不於前條第
    1項所定期限內修補瑕疵，或依前條第3項之規定拒絕修補或
    其瑕疵不能修補者，定作人得解除契約或請求減少報酬。但
    瑕疵非重要，或所承攬之工作為建築物或其他土地上之工作
    物者，定作人不得解除契約。」，民法第493條、494條已有
    明文，足認定作人得請求減少報酬者，以承攬人不依期限修
    補或拒絕修補等為前提。經查，原告既否認已受通知修補，
    且未表示不願修補，又被告對已通知原告修補部分，迄未舉
    證證明，從而，被告逕主張抵銷，即寓有請求減少報酬之意
    ，自不符前述法文之規定，而無理由。本院亦認於此狀況，
    尚無送鑑瑕疵之必要。況「報酬應於工作交付時給付之，無
    須交付者，應於工作完成時給付之。工作係分部交付，而報
    酬係就各部分定之者，應於每部分交付時，給付該部分之報
    酬。，民法第505條定有明文。系爭工程既於97年5月29日完
    工，並即交付被告使用，被告對交付之系爭工程項目既無異
    議，即負有給付報酬之義務，乃遲未給付，延至約2年左右
    時間，才主張甫發現瑕疵，逕主張應鑑定瑕疵價值後抵銷系
    爭工程款，亦不屬雙務契約得為同時履行抗辯之類，且不符
    應以誠實信用方式履行債務之理，故被告此部分之抗辯亦無
    足採取。
綜上，原告以系爭工程總價款為3,115,821元，扣除被告已支付
之160萬元，請求被告應給付原告系爭報酬即餘款1,515,821元及
自起訴狀繕本送達翌日即97年11月15日起至清償日止，按週年利
率百分之5計算之法定遲延利息係有理由，應予准許。
六、兩造均陳明願供擔保，請准宣告假執行，或免假執行，均於
    法相合，本院各酌定相當擔保金額，宣告如主文所示。
七、本件為判決之事項已臻明確，兩造其餘攻擊、防禦方法，核
    不影響判決結果，自無逐一論述之必要，於此敘明。
結論，原告之訴為有理由，並依民事訴訟法第78條、第390條第2
項、第392條第2項，判決如主文。
中    華    民    國    99    年    10    月    21    日
                  民事第三庭    法  官  洪榮謙
以上正本係照原本作成。
如對判決上訴，應於判決送達後20日內向本院提出上訴狀。如委
任律師提起上訴者，應一併繳納上訴審裁判費。
中    華    民    國    99    年    10    月    21    日
                                書記官  蔡亦鈞

司法院資訊處製作；財團法人民間司法改革基金會備份。
